【裁判字號】    99,消債抗,43
【裁判日期】    990816
【裁判案由】    聲請更生程序
【裁判全文】
臺灣高雄地方法院民事裁定            99年度消債抗字第43號
抗  告  人  甲○○
上列抗告人因消費者債務清理事件聲請更生，對於民國98年12月
31日98年度消債更字第1246號裁定提起抗告，本院裁定如下：
    主  文
抗告駁回。
抗告程序費用新臺幣壹仟元由抗告人負擔。
    理  由
一、抗告意旨略以：伊雖設籍高雄縣仁武鄉○○路267 巷6 弄19
    之25號（下稱仁武房地），但實際居住高雄市左營區○○○
    街6 號（下稱左營房地），應以高雄市民之最低生活費新台
    幣（下同）11,309元計算每月基本生活費，原裁定以較低之
    臺灣省最低生活費9,660 元計算之，自有不當。又原裁定認
    伊應關閉設在大社鄉之資源回收站，遷至仁武房地營業，以
    減少每月7,083 元之租金支出，增加可支配所得。然伊設在
    高雄縣大社鄉之資源回收站，長期以來，客源穩定，若貿然
    遷址，恐致收入銳減，不利清償債務。況經營資源回收站需
    有相當之空間供堆置回收物品，仁武房地空間狹小，難以收
    納。而伊每月收入僅為經營資源回收站營業所得14,397 元
    、仁武房地頂樓出租供中華電信股份有限公司行動通信分公
    司高雄營業處（下稱中華電話）設置基地台之租金13,5 42
    元，及仁武鄉公所焚化爐回饋金392 元，合計28,331元。縱
    以最低生活費計算其每月必要支出生活費11,309元，仁武房
    地貸款6,000 元，及母親陳黃秀葉扶養費3,220 元，共計20
    ,529元。收支相抵，每月僅餘7,802 元可供清償債務。以此
    計算清償無擔保債務3,108,738 元，需繳納439 期即36年，
    抗告人現年已43歲，顯需超出法定退休年齡，始能清償完畢
    ，更遑論再加計有擔保債務金額。原裁定高估伊清償能力駁
    回更生聲請，顯有不當，爰依法抗告，請求廢棄原裁定，准
    予更生等語。
二、按債務人不能清償債務或有不能清償之虞者，得依本條例所
    定更生或清算程序，清理其債務；又聲請更生或清算不合程
    式或不備其他要件者，法院應以裁定駁回之，消費者債務清
    理條例（下稱消債條例）第3 、8 條分別定有明文。次按「
    為使負債務之消費者得依本條例所定程序清理其債務，以調
    整其與債權人及其他利害關係人之權利義務關係，保障債權
    人之公平受償，謀求消費者經濟生活之更生及社會經濟之健
    全發展，特制定本條例。」、「債務人不能清償債務或有不
    能清償之虞者，得依本條例所定更生或清算程序，清理其債
    務」，消債條例第3 條定有明文，是消債條例之立法意旨，
    係認陷於經濟上困境之消費者若任其於惡性循環之債務窘境
    中自生自滅，其將衍生嚴重之社會問題，致難以維持安定之
    社會經濟秩序，故有分別情形依更生或清算之程序清理其債
    務之必要，藉以妥適調整其與各相關債權人等間之權利義務
    關係，以謀求消費者經濟生活之更生機會，從而健全社會經
    濟發展。惟私法上之債之關係，係以當事人間之信賴關係為
    基礎，為社會經濟組織之重要支柱，故當事人於以法律行為
    追求自己之利益之際，亦應顧及對方之利益，並考量債權債
    務在社會上之作用，本於誠實及信用之原則，行使其債權及
    履行其債務，故債務人之消費者欲以上開條例為其所負義務
    之調整者，自應本於誠信原則之本旨，僅在其不能清償債務
    或有不能清償之虞而使其陷於經濟上之困境時始得准許之，
    以避免其藉此善意之立法而惡意圖謀減免債務，致使社會陷
    於道德之危險，並因此使信用緊縮而造成社會經濟之動盪。
三、抗告人主張其目前積欠無擔保債務總額3,108,738 元，及每
    月合計資源回收站營業所得、仁武房地租金收入、仁武焚化
    爐回饋金，共有28,331元之收入等情，有財團法人金融聯合
    徵信中心當事人查詢個人資料（信用報告）回覆書、小規模
    營業聲請人之簡單損益表4 份、租賃契約、租金收據、地價
    稅明細表、交通費用收據、收入切結書、基地台房屋租賃契
    約書、高雄縣仁武鄉公所99年4 月19日仁鄉環字第09900062
    62號函附卷足憑（見原審卷第17至31、59至71、167 至169
    、18 7至198 頁，本院卷第27至30頁），堪信為真實。
四、抗告人復主張每月共需支出27,514元（膳食費5,400 元+ 左
    營房地房貸6,800 元+ 仁武房地房貸6,000 元+ 左營房地管
    理費300 元+ 高雄縣舊貨業職業工會健保費1,484 元+ 仁武
    、左營房地水電與瓦斯費1,367 元+ 通訊費1,000 元+ 仁武
    、左營房地稅賦402 元+ 工作所需車輛稅賦761 元+ 日用品
    費用1,000 元+ 對其母扶養費3,000 元），收支相抵後，致
    有不能清償債務或有不能清償之虞。是本件首應審酌者乃抗
    告人名下資產有無重新配置之必要，其每月合理之必要支出
    費用應為若干，進而審究以其收入扣除必要合理之支出後，
    是否仍有不能清償債務或不能清償債務之虞之情事。
五、經查：
  (一)抗告人名下現有左營房地及仁武房地，該等房地分別經高雄
    銀行股份有限公司（下稱高雄銀行）及中國信託商業銀行（
    下稱中國信託）設定最高限額抵押權3,440,000 元、2,760,
    00 0元，迄99年7 月份之抵押債務餘額依序為2,047,066 元
    、1, 824,951元，故其有擔保債務現為3,872,017 元（計算
    式：2,047,066+1,824,951=3,872,017 ），並經本院依職權
    函查高雄銀行及中國信託查明屬實，有上開銀行陳報狀及土
    地暨建物登記謄本在卷可稽（本院卷第65至67頁、第70至73
    頁及第38至47頁）。則抗告人既因負債累累，而聲請更生，
    其自應重新評估選擇出售名下房地，不宜繼續保有超出最低
    生活所必需之不動產，致增加系爭房地之管理費、水電瓦斯
    費等支出，無法減輕房屋貸款債務，使債務狀況持續惡化。
    本院審酌抗告人所有之仁武房地面積較左營房地寬闊，亦較
    左營房地更接近其設在大社鄉之資源回收站，方便其就近照
    料經營，並減少通勤時間，及交通開銷，且仁武房地之頂樓
    尚可出租中華電信股份有限公司設置基地台，收取租金，及
    設籍高雄縣仁武鄉，每人每年亦可領取仁武焚化爐回饋金等
    收入，可增加積極財產，應以保留仁武房地對抗告人清理債
    務最為有利。因此，若抗告人出售左營房地，除可減少每月
    房貸、管理費、水電費、房地稅賦等支出（6,800 元+300元
    +616元+237元＝7,953 元），及離開高雄市區物價較高地區
    ，降低生活費支出外，另參酌左營房地為店面，又有騎樓可
    供停車，交易價值理應較一般單純住宅高，復經高雄銀行設
    定最高限額抵押權3,440,000 元，衡情最高限額抵押債權設
    定數額通常為系爭房地市價之8 成，另參考位於相同區段之
    鄰屋，交易價格約3,580,000 元，凡此有左營房地房貸繳費
    、管理費、水電費、房地稅賦收據，及GOOGLE街景地圖、同
    區段鄰屋出售廣告2 份附卷可憑（見原審卷第77至82、89、
    100 至114 頁，及本院卷）。依上所述，應可合理推估左營
    房地之交易價值應可達3,500,000 元左右，若能順利出售，
    可望大幅降低抗告人之有擔保債務總額至372,017 元（計算
    式：3,872,017 元-3,500,000元）。
  (二)又抗告人所列舉之每月必要消費性支出部分，經扣除上述屬
    左營房地部分與非消費性支出後，僅為9,635 元（計算式：
    膳食費5,400 元+ 工會健保費1,484 元+ 仁武房地之水電瓦
    斯費751 元+ 通訊費1,000 元+ 日用品費用1,000 元=9,635
    元），而抗告人既設籍在高雄縣仁武鄉，並擁有仁武房地可
    供居住，應無另行支出房租之必要，故應以台灣省99年度每
    人每月最低生活費9,829 元計算生活費用之基礎，並從中扣
    除房租之費用（蓋所謂最低生活費，依據臺灣地區家庭收支
    調查報告所示，包含房租、飲食、衣著、醫療、交通與通訊
    、娛樂與教育、雜項等項目，房租占其中23.5％），因此，
    抗告人所列每月之最低生活費用應以7,520 元為合理（計算
    式：9,829 ×0.765 ≒7,520元），逾此金額，並無理由。
  (三)抗告人另稱須與配偶顏永順平均分擔仁武住宅房屋貸款每月
    12,000元，尚需支出6,000 元乙節。惟按「夫妻互負扶養之
    義務」、「家庭生活費用，除法律或契約另有約定外，由夫
    妻各依其經濟能力、家事勞動或其他情事分擔之。」，民法
    第1116條之1 及第1003條之1 第1 項分別定有明文。經查，
    顏永順任職高雄市政府環保局，98年度薪資所得總額為565,
    526 元，另有其他所得270 元及執行業務所得1,040 元，總
    計98年度所得總額為566,836 元，換算平均每月薪資收入應
    為47,236元。此有稅務電子閘門財產所得調件明細表附卷可
    稽（本院卷第62頁）。故本院審酌抗告人與顏永順每月收入
    分別為28,331元、47,236元，認上開房貸費用應由聲請人分
    擔五分之二，顏永順分擔五分之三，應屬合理。因此，抗告
    人每月應支出仁武住宅之房貸費用應為4,800 元，逾此金額
    ，尚屬無據。
  (四)再者，抗告人主張應支出之仁武房地稅賦166 元（房屋稅3,
    831 元+ 地價稅141 元＝3972÷12÷2 ≒166 ），仁武房地
    稅賦額，與卷附房屋稅、地價稅繳款書所列數額互核相符（
    見原審卷第112 至114 頁），且屬因保有仁武房地而衍生之
    正常非消費性支出，應得列為必要支出費用。
  (五)抗告人復稱每月尚需支付其母陳黃秀葉扶養費3,220 元云云
    。然查，陳黃秀葉設籍在仁武房地，有3 名子女，現每月固
    定領有老人生活津貼3,000 元，與仁武焚化爐回饋金392 元
    等情，有家族系統表、高雄縣政府99年4 月14日府社助字第
    0990093560號函、高雄縣仁武鄉公所99年4 月19日仁鄉環字
    第0990006262號函、戶籍謄本各1 份在卷可稽（見原審卷第
    137 、118 、119 頁，本院卷25至30頁）。足見，陳黃秀葉
    每月已固定有3,392 元之社會補助收入，可供生活所需。因
    此，抗告人每月需負擔陳黃秀葉之扶養費，應為2,146 元（
    即依臺灣省99年度每人每月最低生活費9,829 元，扣除上開
    社會補助3,392 元後之三分之一，計算式：【（9,829 元-3
    ,000元-392元）】÷3 ≒2146元）。
  (六)至抗告人主張應支出汽車稅賦761 元部分，因該車乃屬抗告
    人之生財工具，因此所支出之稅捐，應屬抗告人之營業成本
    ，而聲請人亦於製作資源回收站簡單損益表中，列舉營業費
    用2,000 元，有簡單損益表在卷可查（見原審卷第59至62頁
    ），故上開汽車稅賦應列入抗告人每月營業費用，不得重複
    列計為每月必要支出之費用，附此敘明。
  (七)依上所述，堪認抗告人每月必須支出之生活費用，應在14,6
    32元內（計算式：7,520+4,800+166+2,146=14,632元），始
    為合理，逾此部分，洵屬無據。是抗告人每月收支相抵後，
    尚有餘款13,699元（計算式：28,331-14,632=13,699）得用
    以清償債務，堪以認定。
六、綜上所述，抗告人之債務總額既可因處分左營房地，大幅降
    低有擔保債務總額，而其每月收支相抵後，尚有13,699元可
    供清償債務，且隨仁武房地之貸款金額逐月清償，勢可增加
    可供清償無擔保債務之金額，如以13,699元全數用於清償債
    務，則以目前無擔保債務總額3,108,738 元，共約需償還18
    .9年（計算式：3,108,738 元÷13,699元＝226.9 月；227
    ÷12=18.9 年）。而抗告人係56年次，現年43歲，清償債務
    18.9年，可望在未逾勞工法定退休年齡前，即可清償完畢，
    自無從認其已有不能償債務或有不能清償之虞之情事。從而
    ，抗告人聲請准予更生，自無理由，原審裁定駁回之理由，
    雖與本院略有不同，但結論並無二致，仍應予維持。抗告意
    旨指摘原裁定不當，求為廢棄，准予更生，為無理由，應予
    駁回。
七、據上論結，本件抗告為無理由，依消費者債務清理條例第15
    條，民事訴訟法第495 條之1 第1 項、第449 條第2 項、第
    95條、第78條，裁定如主文。
中    華    民    國    99    年    8     月    16    日
                  民事第七庭  審判長法  官  李昭彥
                                    法  官  李育信
                                    法  官  蘇姿月
以上正本證明與原本無異。
不得再抗告。
中    華    民    國    99    年    8     月    18    日
                                    書記官  林秀敏

司法院資訊處製作；財團法人民間司法改革基金會備份。
